臺灣臺中地方法院刑事判決
109年度訴字第2869號
110年度訴字第594號
公  訴  人  臺灣臺中地方檢察署檢察官
被      告  林保成


選任辯護人  宋範翔律師
被      告  楊心華



選任辯護人  賴俊維律師
上列被告因違反多層次傳銷管理法案件，經檢察官提起公訴（10
9年度偵字第12952號），及追加起訴（110年度偵字第8755號）
，本院判決如下：
    主    文
林保成、楊心華均無罪。
    理    由
一、公訴意旨略以：被告林保成為王素娥（業經檢察官另案為緩
    起訴處分在案）之夫，而王素娥與被告楊心華為朋友關係，
    彼此與「任大偉」等人均參加「PLUS TOKEN」數位貨幣（Di
    gital Currency）投資平臺投資案（下稱數位貨幣投資案）
    之多層次傳銷事業。其等均明知該數位貨幣投資案之經營方
    式係有意投資者必須最低先投入美金500元成為會員，月利
    息以10%計算，每月有美金50元之收益，而遊說他人加入會
    員，該投資者有直屬第1層下線時，則投資平臺另外給予投
    資者其下線投資金額之10%佣金，有第2層以後之下線時，每
    層給予1%佣金，最多可以領得第10層之佣金。亦即被告林保
    成等人知悉上開數位貨幣投資案係透過其等已加入者擔任傳
    銷商，進而介紹他人參加，建立多層級組織，以銷售上述份
    額之會員資格，屬多層次傳銷之行銷方式，且其等傳銷商傳
    銷過程中之收入來源非以合理巿價銷售商品或服務為主，而
    係以介紹他人參加為主要收入來源等情，竟圖謀前開佣金之
    不法利益，而與統籌規劃上揭傳銷行為但真實身分不詳之成
    年人「任大偉」等人基於非法多層次傳銷之共同犯意聯絡，
    由被告林保成等人於民國108年4、5月間建立LINE群組，並
    拍攝影片，推廣該數位貨幣投資案，後於108年6月間，被告
    林保成與被告楊心華透過LINE邀約告訴人劉丞偉參加，告訴
    人遂於108年6月14日至18日，在其位於臺中市○○區○○路00巷
    00弄00號之住處，將價值約新臺幣（以下如未記載幣別，即
    為新臺幣）17萬2360元之比特幣（Bitcoin）0.3995枚匯入
    「PLUS TOKEN」平臺進行投資。詎「PLUS TOKEN」平臺之AP
    P隨後於108年6月27日無法提領數位貨幣，告訴人詢問被告
    林保成，被告林保成皆以系統在維護、更新、升級等語拖延
    ，嗣後被告楊心華更將告訴人退群組、避不見面，告訴人始
    發現該傳銷乃屬俗稱「老鼠會」之拉人入殼以賺取佣金模式
    ，而血本無歸。因認被告2人均涉犯多層次傳銷管理法第29
    條第1項之非法多層次傳銷罪嫌等語。
二、按犯罪事實應依證據認定之，無證據不得認定犯罪事實；不
    能證明被告犯罪或其行為不罰者，即應諭知無罪之判決，刑
    事訴訟法第154條第2項、第301條第1項分別定有明文。次按
    認定不利於被告之事實，須依積極證據，苟積極證據不足為
    不利於被告事實之認定時，即應為有利於被告之認定。又認
    定犯罪事實所憑之證據，雖不以直接證據為限，間接證據亦
    包括在內，然而無論直接或間接證據，其為訴訟上之證明，
    須達於通常一般人均不致有所懷疑，而得確信其為真實之程
    度，始得據為有罪之認定（最高法院30年上字第816號、76
    年台上字第4986號判例意旨參照）。又刑事訴訟法第161條
    第1項規定，檢察官就被告犯罪事實，應負舉證責任，並指
    出證明之方法，是檢察官對於起訴之犯罪事實，應負提出證
    據及說服之實質舉證責任，倘其所提出之證據，不足為被告
    有罪之積極證明，或其指出證明之方法，無從說服法院以形
    成被告有罪之心證，基於無罪推定之原則，自應為被告無罪
    判決之諭知（最高法院92年度台上字第128號判例意旨參照
    ）。
三、公訴意旨認被告2人涉犯上開罪嫌，無非係以被告2人於偵查
    中之供述、告訴人劉丞偉於偵查中之證述、「PLUS TOKEN」
    白皮書、搬磚獎金制度表、運作流程圖、被告林保成創立pl
    us woff群組截圖、被告2人之LINE對話截圖、被告林保成與
    告訴人之LINE對話截圖、告訴人透過幣託（BitoEX）將比特
    幣轉至「PLUS TOKEN」平臺APP之轉帳記錄等，為其主要論
    據。
四、訊據被告2人堅詞否認有何非法多層次傳銷之犯行，並分別
    以下列情詞置辯：
（一）被告林保成部分：
    1.其辯稱：「PLUS TOKEN」平臺有提供幣融、場外交易（即
      OTC）、幣幣交易、挖擴、智能狗等服務，使用者可自行
      選擇服務以賺取收益。加入「PLUS TOKEN」平臺會員是免
      費的，若要使用智能狗之自動搬磚功能，則需投入至少美
      金500元之虛擬貨幣，且投入虛擬貨幣可以隨時取出。即
      使未開啟智能狗，也能有下線。該雖然「PLUS TOKEN」白
      皮書上記載智能狗之月息有10%至15%，但實際上並沒有這
      麼多，該平臺實際上如何計算收益我也不清楚。我從108
      年1月加入後，總共投入約300,500元，該平臺每天都有依
      智能狗之自動交易收益給予PLUS幣，直到108年6月27日才
      沒有再給等語。
    3.其辯護人則辯護稱：加入「PLUS TOKEN」平臺無須繳納費
      用，且會員本身即可透過操作該平臺之服務而獲利，無須
      靠下線會員之加入才能獲利。若會員欲使用該平臺之智能
      狗自動搬磚服務，則須投入最低美金500元等值之虛擬貨
      幣，惟可隨時取出。該平臺之智能狗自動搬磚服務並非虛
      化之服務，且被告於該平臺之主要收入來源係來自其所投
      入之資金，並非所謂朋分之後加入會員的介紹費，更不應
      將會員或其下線使用智能狗自動搬磚服務獲得之收益當作
      介紹費而重複計算。再者，告訴人投入之比特幣係直接透
      過幣託轉帳至「PLUS TOKEN」平臺，並非交付被告林保成
      ，告訴人若有獲利，亦係由該平臺計算後發放收益，並非
      由被告林保成發放。被告林保成僅為單純投資者，並非該
      平臺之決策者或經營者，其亦因該平臺嗣後無法運作，而
      同受損失等語。
（二）被告楊心華部分：
    1.其辯稱：我認為我也是被害人。我在108年2月間和被告林
      保成家族出遊時，被告林保成在機場向我介紹「PLUS TOK
      EN」平臺APP，我在108年3月間回國後，就下載該APP，且
      是掛在被告林保成太太王素娥的下線，因為我是她的學妹
      。我第1次投資是在108年3月間轉帳10萬元給被告林保成
      ，後來同年5月間，被告林保成向我推薦可以使用2個帳戶
      投資，我就又匯款15,500元給被告林保成，請他幫我創立
      第2個帳戶。嗣於同年6月間，被告林保成又幫我從我的第
      1個帳戶轉15,500元成立第3個帳戶。被告林保成在108年4
      月至6月間不斷提供「PLUS TOKEN」的相關資料給我看，
      並要我詢問朋友是否加入，但因為我不太懂，所以我就在
      108年6月中旬開設LINE群組聊天室，成員有我、被告林保
      成及告訴人，讓被告林保成自行與被告林保成接洽。加入
      「PLUS TOKEN」平臺會員是免費的，若要使用智能狗的功
      能，才須投入至少美金500元。智能狗每天都會自動搬磚
      。告訴人是我第2個帳戶的下線，但告訴人加入沒多久，
      「PLUS TOKEN」平臺就倒了，所以實際上我也沒有取得好
      處等語。
    2.其辯護人則辯護稱：依「PLUS TOKEN」搬磚獎金制度表所
      示，其制度係由搬磚利潤中抽取一定成數作為會員收益，
      並非直接將下線投資之金額朋分給上線會員。故「PLUS T
      OKEN」平臺之經營方式，並未違反多層次傳銷管理法第18
      條之規定。再者，被告楊心華對於本案平臺如何運作並不
      清楚，其連操作APP都須被告林保成指導，甚至告訴人也
      曾教過被告楊心華如何配置及管理帳戶。雖被告楊心華有
      創立對話群組，但其並未鼓勵告訴人多拉下線，或要將帳
      號都配置成為其第1代直推戶。且被告楊心華本身所投資
      之131,000元，至今亦求償無門。故被告楊心華亦為單純
      之投資者。此外，在本案投資發生爭議後，被告楊心華尚
      將其與被告林保成間之對話紀錄等證據提供給告訴人，並
      找律師協助處理，顯見被告楊心華與「PLUS TOKEN」平臺
      之創立者或管理者間，並無任何主觀之犯意聯絡等語。
五、經查：
（一）108年6月14日11時19分，被告楊心華透過LINE詢問告訴人
      「你現在還有在玩比特幣嗎，2月的時候我學姊老公跟我
      介紹一個幣，我第一個想到你，但是因為我不會說，所以
      我都一直沒跟你講」，告訴人回稱「有阿…目前還有大概3
      0萬在那邊」之後，被告楊心華表示「是喔…。他今天又在
      跟我講。…我們現在用的是可以複利的系統，可是我真的
      不會說，我2月從越南加入後，我投入的都回本了，我加
      他，他跟你講，你再評估看看」。經告訴人答稱「恩恩，
      好啊」之後，被告楊心華即於同日11時22分建立對話群組
      ，邀請告訴人及被告林保成加入，並於群組對話一開始即
      表示「@woff（即被告林保成）你跟丞偉說好了，我也真
      不懂」。被告林保成因而向告訴人介紹「PLUS TOKEN」平
      臺之投資方式，並提供該平臺APP載點給告訴人。被告楊
      心華復於群組對話爭向告訴人表示「推薦人要填我喔」，
      及向被告林保成表示「你要教他，看怎麼用2個帳號」。
      被告林保成遂又教導告訴人如何註冊第2個帳號。告訴人
      嗣於當日註冊成為被告楊心華第2個帳戶之下線，並傳送
      其將比特幣投入「PLUS TOKEN」平臺內智能狗之截圖，有
      被告楊心華與告訴人間之LINE對話紀錄、被告2人與告訴
      人間之LINE群組對話紀錄（見本院594卷第213-215頁，本
      院2869卷第211-231頁）在卷可憑。經核與證人即告訴人
      於本院審理時具結證稱：108年6月14日被告2人把我拉到1
      個聊天室，稱「PLUS TOKEN」為虛擬貨幣搬磚，像銀行賺
      匯差，若投入資金至少美金500元之虛擬貨幣，則每個月
      可獲得8%至10%利息。當時我也有去查網路，說「PLUS TO
      KEN」平臺擁有AI技術，可以藉由買賣價差賺匯差。我總
      共開了2個帳戶，總計投了0.3995顆比特幣進去。我是被
      告楊心華的下線，我註冊的2個帳戶是上、下線關係。我
      沒有另外再拉其他人為下線。我註冊加入該平臺之後，就
      開啟智能狗功能等語（見本院2869卷第430-431、443頁）
      ，相互吻合。又告訴人確有透過幣託將總計0.3995顆之比
      特幣轉入其於「PLUS TOKEN」平臺所設之2帳戶內（見偵1
      2952卷第37-41頁）。再依被告楊心華所提其帳戶上下線
      關係圖所示，被告楊心華第1個帳戶屬於另案被告王素娥
      之下線，被告楊心華第2個帳戶為其自己第1個帳戶之下線
      ，告訴人則為被告楊心華第2個帳戶之下線（見本院594卷
      第199頁）。綜上可知，告訴人係透過被告楊心華引薦，
      經由被告林保成之介紹後，方得知「PLUS TOKEN」平臺中
      關於智能狗之投資方式，進而註冊為該平臺會員成為被告
      楊心華第2個帳戶之下線，並轉帳0.3995顆比特幣至其於
      該平臺所設之2帳戶及開啟智能狗功能。此部分事實，首
      堪認定。
（二）按多層次傳銷管理法所稱多層次傳銷，指透過傳銷商介紹
      他人參加，建立多層級組織以推廣、銷售商品或服務之行
      銷方式；同法所稱多層次傳銷事業，指統籌規劃或實施前
      條傳銷行為之公司、工商行號、團體或個人。外國多層次
      傳銷事業之傳銷商或第三人，引進或實施該事業之多層次
      傳銷計畫或組織者，視為前項之多層次傳銷事業；所稱傳
      銷商，指參加多層次傳銷事業，推廣、銷售商品或服務，
      而獲得佣金、獎金或其他經濟利益，並得介紹他人參加及
      因被介紹之人為推廣、銷售商品或服務，或介紹他人參加
      ，而獲得佣金、獎金或其他經濟利益者。與多層次傳銷事
      業約定，於一定條件成就後，始取得推廣、銷售商品或服
      務，及介紹他人參加之資格者，自約定時起，視為前項之
      傳銷商。多層次傳銷管理法第3條、第4條、第5條分別定
      有明文。經查，依被告2人與告訴人之群組對話紀錄所示
      （見本院2869卷第221頁），註冊加入「PLUS TOKEN」會
      員時，即須填載推薦人（即所謂上線），故告訴人註冊第
      1個帳號時，便填載推薦人為被告楊心華（即其第2個帳戶
      ），而成為被告楊心華之下線。又觀諸告訴人於本院審理
      具結之證述（見本院2869卷第441-442頁）、被告2人之供
      詞（見本院2869卷第395頁），以及「PLUS TOKEN」搬磚
      獎金制度所載內容（見偵12952卷第59頁），可知註冊成
      為「PLUS TOKEN」平臺會員固係免費，然若要成為有「收
      益」之會員，則必須開啟智能狗功能，且須投入價值至少
      美金500元之虛擬貨幣。由上足認，「PLUS TOKEN」平臺
      係透過已加入之會員介紹他人參加及開啟智能狗功能投入
      資金（即虛擬貨幣），以推廣該平臺內之智能狗服務，而
      建立多層級組織，亦堪認定。
（三）按多層次傳銷管理法第18條規定：「多層次傳銷事業，應
      使其傳銷商之收入來源以合理市價推廣、銷售商品或服務
      為主，不得以介紹他人參加為主要收入來源。」此因正常
      多層次傳銷之目的，應是在推廣或銷售商品；對照以言，
      針對多層次傳銷變質而來之所謂「老鼠會」，其組織與運
      作之目的，則專在吸收資金，兩者顯然有別。從而，在多
      層次傳銷組織中，若「上線」只靠不斷介紹「下線」加入
      ，以繳交「權利金」，並將部分「權利金」充為「上線」
      之酬勞（獎金），亦即「上線」僅係藉由介紹「下線」之
      加入，來獲得報酬，則該多層次傳銷組織一旦解體，勢將
      破壞市場機制，甚或造成社會問題，故將一般通稱「老鼠
      會」之違法多層次傳銷行為，予以定義而明文禁止，並於
      同法第29條課予刑事責任（最高法院108年度台上字第179
      7號判決意旨參照）。又若多層次傳銷行為中所推廣、銷
      售之商品或服務僅流於形式，並無實質內涵，或屬可有可
      無，而有虛化之現象，卻仍以介紹他人參加繳納一定代價
      作為收入來源，實際上不在推廣、銷售商品或服務，自屬
      變質之多層次傳銷之核心類型，而為法所不許（最高法院
      109年度台上字第2560號判決意旨參照）。公訴意旨雖認
      ：本案有意投資之人必須先投入最低美金500元成為會員
      ，藉以取得獲取佣金之資格。然而，每日以智能狗機器人
      進行無數次無風險套利，實際上並不可行，故所謂智能狗
      服務乃流於虛化，並無實質服務內容，本案實係由先加入
      之會員朋分後加入會員所給付之投資款，而屬非法多層次
      傳銷。惟查：
    1.依卷附「PLUS TOKEN」白皮書（純文字版）所載，「AI-D
      og」智能狗是「PLUS TOKEN」附加人工智慧機器人，自行
      識別虛擬貨幣在各交易平臺差價及交易量，決定是否執行
      套利任務，並在合適的時機自行啟動套利交易。且「PLUS
       TOKEN」平臺系統會將用戶委託的虛擬貨幣透過智能狗套
      利交易利潤的50%分配給該平臺用戶和所有推廣用戶（見
      偵12952卷第53頁）。又「PLUS TOKEN」搬磚獎金制度之
      「收益結算」亦記載：每日中午12時左右日結，所有收益
      均以PLUS幣進行結算，PLUS幣看好可持幣增值，也可隨時
      在錢包裡面兌換成ETH（即以太幣）複利，或轉到其他交
      易所提現，或者在OTC直接交易（見偵12952卷第59頁）。
      佐以卷附被告林保成在「plus woff群」內張貼之收益截
      圖及被告楊心華提供其帳戶之收益截圖，均可見其等帳戶
      之「今日總收益」下方均記載「Plus實時價」，且其金額
      係以美金計價（見偵12952卷第131、135頁，本院594卷第
      202頁），以及證人即告訴人於本院審理時具結證稱：我
      註冊加入之後就開啟智能狗，智能狗每天都有自動搬磚，
      結算結果每天都會顯示在APP裡面，可以看到當日收益內
      容，每天都有增加，大概都是50美金，收益金額按照投入
      的比特幣計算，再換算成PLUS幣，若比特幣增值，則收益
      金額也會提高，且帳戶裡的PLUS幣會累加上去，都是賺的
      等語（見本院卷第451-455頁）。綜上可知，「PLUS TOKE
      N」平臺之智能狗乃一機器人，會自動比對各交易平臺之
      虛擬貨幣價格，以會員轉入該平臺之虛擬貨幣進行買賣交
      易，以賺取價差（即所謂自動搬磚套利），且該平臺係於
      每日結算自動搬磚之收益，收益會隨比特幣、以太幣等虛
      擬貨幣之市場價值浮動，該平臺會將套利交易獲得之利潤
      50%分配給該平臺所有用戶作為收益，惟所發放之收益係
      該平臺自創之PLUS幣，各會員每日收益情形亦會顯示在各
      會員APP帳戶內。由此可見，智能狗在「PLUS TOKEN」平
      臺APP內確實具有運作之外觀。是以，檢察官既未提出其
      他客觀證據證明智能狗實際上並未進行自動搬磚套利，本
      院自無從遽認智能狗為一虛假、徒具形式之虛化服務。
    2.至證人即告訴人於本院審理時雖具結證稱：因為本案平臺
      後來直接關閉，我上網查詢，才發現該平臺收入源自下線
      ，並非自由資金操作獲利；該平臺實際上沒有智能搬磚的
      功能，該案在大陸已經偵結，大陸判決在網路上就可以查
      到等語（見本院2869卷第431、436-437頁）。然查，卷內
      僅有告訴人所提出之網路新聞（見偵12952卷第187-189頁
      ，本院2869卷第77-79頁），並無任何大陸官方判決可參
      ，則上開網路新聞是否可信，尚屬有疑。告訴人此部分指
      訴缺乏補強證據以資佐證，自無從遽信屬實。另臺灣高等
      法院110年度上字第60號民事判決之認定，本即不拘束本
      院，該判決所載證據亦未經檢察官於本案中提出。故此部
      分證據均不足以作為不利於被告2人之認定依據，附此敘
      明。
    3.再者，依卷附「PLUS TOKEN」搬磚獎金制度所示，智能狗
      總共有3種收益來源：①智能搬磚收益（即自己帳戶之搬磚
      收益，每月本金之10-15%左右）。②直接鏈接收益（即第1
      代帳戶之每月搬磚收益100%）。③間接鏈接收益（即第2至
      10代帳戶每個帳戶搬磚收益10%）（見偵12952卷第59頁）
      。由此可見，欲透過智能狗賺取收益之人，固須投入價值
      至少美金500元之虛擬貨幣，惟其本身縱使未拉下線，仍
      可取得自動搬磚之「收益」，此觀被告楊心華第3個帳戶
      並無下線，仍有智能收益即明（見本院594卷第202頁左下
      角截圖）；若其有拉下線，且下線有開啟智能狗並投入虛
      擬貨幣，其亦係分得其下線自動搬磚之「收益」。此與一
      般非法多層次傳銷組織係將後加入之會員所繳交之「權利
      金（或一定代價）」，「直接」朋分轉作先加入之會員之
      佣金或獎金，已有所差異。其次，告訴人所投入者乃比特
      幣，且係透過幣託直接轉入「PLUS TOKEN」平臺內，並未
      經過被告2人。而「PLUS TOKEN」平臺所發放給被告2人之
      收益，則為該平臺自創之PLUS幣，並非比特幣。卷內亦無
      關於智能狗系統每日套利總利潤之內容與金額、總利潤如
      何計價換成PLUS幣後分配給各會員作為收益，以及被告2
      人取得PLUS幣收益後所獲得之實際收入狀況等節之相關證
      據。又被告2人因智能狗所獲得之PLUS幣收益，縱使可兌
      換成其他虛擬貨幣或出售以換取現金，其價格尚會受到市
      場因素之影響。準此，被告2人因智能狗功能而自「PLUS 
      TOKEN」平臺取得之收益（即PLUS幣），與告訴人原先投
      入之資金（即比特幣）間，究竟有何關聯，本院實無從認
      定，更無法判斷被告2人是否確有實際收入及其等收入之
      主要來源為何。是以，要難認「PLUS TOKEN」平臺有將後
      加入之告訴人所投入之比特幣，朋分給先加入之被告2人
      。
    4.基上，依「罪證有疑，利於被告」原則，尚難認「PLUS T
      OKEN」平臺為非法多層次傳銷事業，且被告2人有非法多
      層次傳銷之犯行。
六、綜上所述，依檢察官所舉之積極證據，尚未達於通常一般人
    均不致有所懷疑，而得確信被告2人有公訴意旨所指上開犯
    行，致無從說服本院形成被告2人有罪之心證，屬不能證明
    被告犯罪。揆諸前揭規定及說明，自應諭知被告2人無罪之
    判決。
據上論斷，應依刑事訴訟法第301條第1項前段，判決如主文。 
本案經檢察官林忠義提起公訴及追加起訴，檢察官林卓儀、林明
誼到庭執行職務。
中　　華　　民　　國　　111 　年　　4 　　月　　13　　日
                  刑事第二十庭  審判長法  官  游秀雯
                                      法  官  郭勁宏
                                      法  官  黃凡瑄
以上正本證明與原本無異。
如不服本判決應於收受送達後20日內向本院提出上訴書狀，並應
敘述具體理由；其未敘述上訴之理由者，應於上訴期間屆滿後20
日內向本院補提理由書（均須按他造當事人之人數附繕本）「切
勿逕送上級法院」。
告訴人或被害人如不服判決，應備理由具狀向檢察官請求上訴，
上訴期間之計算，以檢察官收受判決正本之日起算。
　　　　                              書記官  林鼎嵐
中　　華　　民　　國　　111 　年　　4 　　月　　14　　日